【裁判字號】    99,消債更,62
【裁判日期】    990602
【裁判案由】    更生事件
【裁判全文】
臺灣臺南地方法院民事裁定            99年度消債更字第62號
聲  請  人  甲○○即林久盟
代  理  人  張仁懷律師
上列當事人因消費者債務清理事件聲請更生，本院裁定如下：
    主  文
聲請駁回。
聲請程序費用新臺幣壹仟元由聲請人負擔。
    理    由
一、按債務人不能清償債務，或有不能清償之虞者，得依本條例
    定更生程序，清理其債務；又聲請更生或清算不合程式或不
    備其他要件者，法院應以裁定駁回之，但其情形可以補正者
    ，法院應定期間先命補正，消費者債務清理條例第3條、第8
    條分別定有明文。
二、聲請意旨以：聲請人在消費者債務清理條例施行後，曾以書
    面向最大債權銀行萬泰商業銀行股份有限公司（下稱萬泰銀
    行）請求共同協商債務清償方案，萬泰銀行提供「180期、
    0利率、月付新臺幣（下同）1,278元」之還款方案，惟該方
    案並不包含中譽財信管理有限公司（下稱中譽公司）、天然
    資產管理有限公司（下稱天然公司）對聲請人之債權。以聲
    請人任職生泰工業股份有限公司（下稱生泰公司），民國97
    年年收入230,400元，平均按月19,200元薪資，扣除每月必
    要生活支出含膳食費約6,000元、健保費659元、勞保費301
    元、交通費1,000元、水電費1,500元、電話費500元，合計
    9,960元，另扣除每月扶養聲請人配偶官秋梅及其子林奕賢
    之扶養費10,000元後，聲請人實已入不敷出，無力接受萬泰
    銀行其所提出還款方案。聲請人有不能清償債務之情事，且
    無擔保或無優先權之債務總額未逾1,200萬元，復未經法院
    裁定開始清算程序或宣告破產，爰依消費者債務清理條例提
    出本件更生之聲請等語。
三、經查：
  (一)聲請人在消費者債務清理條例施行後，於98年12月28日向
      最大債權銀行萬泰銀行請求共同協商債務，萬泰銀行審酌
      聲請人所提出之資料，提供「180期、0利率、月付1,278
      元」方案予聲請人，然聲請人表示其收入扣除生活開銷後
      ，每月支出金額明顯大於收入金額，無法負擔協商款項為
      由，是協商不成立，遂由萬泰銀行開立前置協商不成立通
      知書予聲請人等情，此有萬泰銀行99年4月9日民事消債事
      件陳報狀及其檢附之前置協商不成立通知書、前置協商客
      服紀錄表附卷足憑（本院卷，第46-47頁、第48頁），堪
      可採信。
  (二)聲請人主張：其每月薪資收入約19,200元，扣除按月必要
      基本生活開支9,960元及扶養費10,000元後，實已無力履
      行萬泰銀行提供協商方案一節，然查：
    (1)聲請人既於98年12月間與萬泰銀行申請前置協商，其收入
      狀況自應以該年薪資狀況作為認定之基礎，查聲請人任職
      於生泰公司，98年全年薪資（含加班費、交通費及全勤獎
      金）如附表所示，該年全年薪資274,626元，平均月薪22,
      886元，有生泰公司陳報聲請人98年全年薪資明細表在卷
      可參（本院卷，第67-68頁），從而，聲請人之收入狀況
      即應以98年全年薪資274,626元，平均月薪22,886元作為
      認定，聲請人主張以97年稅務資料所得19,200元作為其與
      最大債權銀行協商時收入之認定，自無可採。
    (2)聲請人主張其每月須支出膳食費約6,000元、健保費659元
      、勞保費301元、交通費1,000元、水電費1,500元、電話
      費500元，合計9,960元。然按消費者債務清理條例之立法
      目的，乃為兼顧債權人、債務人雙方之利益，對陷於經濟
      上困境之消費者，使其透過重建型之更生程序或清算型之
      清算程序清理其債務，藉以妥適調整債務人與債權人及其
      他利害關係人間之權利義務關係，保障債權人獲得公平受
      償，並謀求消費者經濟生活之重建復甦機會，是以，債務
      人為使其有經濟復甦更生之機會，自應以誠實及信用之原
      則面對自己之債務，積極勉力謀求更生償債方案。並依行
      政院內政部公告98年度臺灣省低收入戶最低生活費用每人
      每月為9,829元，該生活費標準係按照政府最近1年平均每
      人消費支出（包括食品費、衣著鞋襪費、房租水電費、家
      居管理費、醫療保健費、交通通訊費、娛樂教育費及雜項
      支出）百分之60訂定，是以聲請人每月必要生活費用（包
      含食、衣、住、行等）依此標準計算，始屬合理。從而聲
      請人每月生活支出逾9,829元部分，非屬必要生活費用，
      應予剔除，則聲請人每月支出日常生活必要費用應以9,82
      9元為計算。
    (3)又聲請人除上開日常生活必要費用支出外，另主張因扶養
      其配偶官秋梅及其子林奕賢，每月各需支出5,000元扶養
      費，共計每月支出扶養費10,000元一節。然查聲請人配偶
      官秋梅，67年11月3日生，現年32歲，有中華民國臺灣地
      區依親居留證及逐次加簽出入境證可參（本院卷，第88頁
      ），是聲請人配偶正值壯年，其是否達不能維持生活而無
      謀生能力，而有需他人扶養之必要，殊值懷疑。又雖聲請
      人稱其配偶為大陸籍人士，尚未取得中華民國國民身分證
      ，無法就業云云，然聲請人前於99年1月28日與萬泰銀行
      電話聯絡協商事宜時稱：「…配偶大陸福建人，配偶打臨
      工，兒子4歲，母幫忙帶孩子，…」，又於與萬泰銀行面
      談時亦未主張按月需支出配偶5,000元撫養費，此有萬泰
      銀行99年4月9日民事消債事件陳報狀所附前置協商客服紀
      錄表、債清前置協商客戶面談紀錄表附卷可稽（本院卷，
      第54、57-58頁），是聲請人配偶實有工作能力，且有工
      作所得，又聲請人既於前置協商時未主張須扶養其配偶，
      乃至聲請更生時始加以主張，此部分之扶養費似有隱匿欺
      瞞之嫌，故聲請人所陳其配偶無法就業，無工作收入，須
      聲請人撫養云云，應無足採。從而，以聲請人每月必要生
      活支出9,829元，加計聲請人每月需支出其子林奕賢之扶
      養費5,000元，合計聲請人每月實際必要生活費用及扶養
      費支出應以14,829元計，逾此部分，應予剔除。
    (4)另按消費者債務清理條例所稱前置協商程序，乃以聲請人
      與金融機構所為之消費借貸、自用住宅借款、信用卡及現
      金卡契約所生債務為協商債務清償方案，若非與金融機構
      所生債務無法借由該程序解決，故非金融機構之民間債權
      人既無法參與協商，渠等之債權即應排除於該協商方案，
      而透過強制執行程序或另依個別協商程序清償。查本件聲
      請人之非金融機構民間債權人，計有天然公司及中譽公司
      二家，雖該非金融機構債權人無法透過前置協商程序一同
      受償，惟中譽公司向聲請人表示願以「每月一期，分60
      期，每期清償3,000元，清償總額為18萬元」方案與聲請
      人協商，有聲請人99年4月19日民事陳報狀第八點在卷可
      按（本院卷，第80頁），又天然公司亦表示願以0利率，
      按月3,000元方案，至本金全數清償止之方案與聲請人協
      商，亦有本院99年4月27日電話紀錄表附卷可參（本院卷
      ，第91頁），是就非金融機構民間債權人之債權亦可依此
      個別協商程序受償，實非有因渠等債權人不能納入前置協
      商程序即有不能受清償之情事。
四、綜上，聲請人於前置協商時，經萬泰銀行依據聲請人收入、
    財產使用狀況及家庭生活費負擔情形，評估聲請人應有能力
    負擔按月1,278元方案，本院認萬泰銀行提供月付方案實屬
    合理可行，且對聲請人已為相當程度之讓步，應屬已盡力促
    成協商義務下所得之方案。且經本院依職權調查非金融機構
    民間債權人是否有意願與聲請人為個別協商解決彼此債權債
    務關係，依中譽公司向本院陳報，其願提供60期，月付3,00
    0元協商方案，又天然公司亦願提供分0利率、月付3,000 元
    協商方案予聲請人，是如聲請人願與各非金融機構民間債權
    人為個別協商，以聲請人98年全年平均月薪22,886元計算，
    扣除聲請人必要生活支出9,829元與扶養費支出5,000元，再
    扣除天然公司所提供月付款3,000元及中譽公司所提供月付
    3,000元之清償方案，尚餘2,057元【計算式：0000000000
    000000000 0－3000＝2057】，足認聲請人有能力接受萬
    泰銀行所提供按月1,278元協商方案，益見聲請人實無有不
    能清償債務或有不能清償之虞情事，聲請人執以入不敷出為
    由，主張其不能清償債務，向法院聲請更生，尚難採信。
五、綜上所述，本件聲請人顯有能力支付最大債權銀行萬泰銀行
    提供前置協商還款方案，而本件協商不成立之原因，係因聲
    請人主觀上開欠缺清理債務之誠意所致，是聲請人既無不能
    清償債務或有不能清償之虞之情事，即與本條例第3條規定
    之要件不符，聲請人聲請更生，非屬本條例所應准其更生之
    範疇，且上開欠缺又屬無從補正，依前揭說明，其更生之聲
    請，不應准許，應予駁回，爰裁定如主文。
中    華    民    國    99    年    6     月    2     日
              民事第三庭    法  官   孫玉文
以上正本證明與原本無異。
如不服本裁定，應於裁定送達後10日內，以書狀向本院提出抗告
，並繳納抗告費新臺幣1千元。
中    華    民    國    99    年    6     月    2     日
                            書記官   蘇玟心
附表：
┌───┬────┬────┬───┬────┬───────┐
│年/月 │本    薪│加班費  │交通費│全勤獎金│按月薪資總計  │
├───┼────┼────┼───┼────┼───────┤
│98/1  │20,000元│500元   │300元 │0元     │20,800元      │
├───┼────┼────┼───┼────┼───────┤
│98/2  │18,800元│375元   │300元 │0元     │19,475元      │
├───┼────┼────┼───┼────┼───────┤
│98/3  │20,000元│625元   │300元 │2,000元 │22,925元      │
├───┼────┼────┼───┼────┼───────┤
│98/4  │20,000元│1,063元 │300元 │0元     │21,363元      │
├───┼────┼────┼───┼────┼───────┤
│98/5  │16,800元│1,250元 │300元 │0元     │18,350元      │
├───┼────┼────┼───┼────┼───────┤
│98/6  │20,000元│750元   │300元 │0元     │21,050元      │
├───┼────┼────┼───┼────┼───────┤
│98/7  │20,000元│0元     │300元 │0元     │20,300元      │
├───┼────┼────┼───┼────┼───────┤
│98/8  │23,600元│750元   │300元 │0元     │24,650元      │
├───┼────┼────┼───┼────┼───────┤
│98/9  │22,400元│1,125元 │300元 │0元     │23,825元      │
├───┼────┼────┼───┼────┼───────┤
│98/10 │23,600元│1,250元 │300元 │0元     │25,150元      │
├───┼────┼────┼───┼────┼───────┤
│98/11 │24,000元│4,125元 │300元 │2,000元 │30,425元      │
├───┼────┼────┼───┼────┼───────┤
│98/12 │23,200元│2,813元 │300元 │0元     │26,313元      │
├───┴────┴────┴──┬┴────┼───────┤
│                                │ 合   計  │274,626元     │
├────────────────┼─────┼───────┤
│                                │ 按月平均 │22,886元      │
└────────────────┴─────┴───────┘

司法院資訊處製作；財團法人民間司法改革基金會備份。
